臺灣臺南地方法院柳營簡易庭民事判決
111年度營簡字第195號
原      告  裕融企業股份有限公司

法定代理人  嚴陳莉蓮


訴訟代理人  王中昱  
            季佩芃律師
被      告  翁智宏  
            翁榮鴻  

            翁瓊惠  

            翁雅玲  
兼上三人共同
訴訟代理人  翁勢鴻  
被      告  謝凱璍    （遷出國外）
上列當事人間請求代位分割遺產事件，經本院於民國111年8月3
日言詞辯論終結，判決如下：
    主  文
被繼承人所遺如附表一所示之遺產，按如附表二所示應繼分比例
分割為分別共有。
原告其餘之訴駁回。
訴訟費用由兩造按如附表三所示之比例負擔。
    事實及理由
一、本件被告翁智宏、謝凱璍均未於言詞辯論期日到場，核無民
    事訴訟法第386條各款所列情形，爰依原告之聲請，由其一
    造辯論而為判決。
二、原告主張：被代位人翁耀宏為原告之債務人，前積欠原告新
    臺幣（下同）625,880元及利息未清償，原告已對翁耀宏取
    得臺灣高雄地方法院110年度司票字第6558號本票裁定（下
    稱系爭本票裁定）准許強制執行在案。如附表一所示之遺產
    （下稱系爭遺產）原被繼承人翁秀川所有，翁秀川已於95年
    8月31日死亡，翁耀宏及被告翁智宏、翁榮鴻、翁瓊惠、翁
    雅玲、翁勢鴻、謝凱璍（下稱翁耀宏等7人）為翁秀川之繼
    承人，且經被告翁智宏於96年7月16日將系爭遺產辦理繼承
    登記為翁耀宏等7人公同共有（本院按：其中如附表編號1之
    土地於100年3月10日另因調解共有物分割出同段1511之8、1
    511之9地號，惟翁耀宏等7人公同共有之地號未變更）。系
    爭遺產並無不能分割之情事，然因翁耀宏怠於行使遺產分割
    請求權，致原告無法對翁耀宏應分得之部分執行受償，爰依
    民法第242條、第1164條規定，代位翁耀宏請求分割系爭遺
    產，而提起本件訴訟等語。並聲明：㈠被繼承人所遺如附表
    一所示之遺產應予變價分割，所得價金各由翁耀宏等7人依
    其等之應繼分比例分配；㈡前項翁耀宏所得分配之價金，於6
    25,880元及其中522,585元自110年12月15日起至清償日止，
    按週年利率百分之16計算之利息（即系爭本票裁定准許強制
    執行）範圍內，由原告代為受領。
三、被告翁榮鴻、翁瓊惠、翁雅玲、翁勢鴻（下稱翁榮鴻等4人
    ）則以：對原告請求分割系爭遺產並無意見，惟希望保有其
    等應有部分等語。
四、被告翁智宏、謝凱璍均經合法送達，未於言詞辯論期日到場
    ，亦未提出書狀作何聲明或陳述。　　
五、得心證之理由：
　㈠經查，原告主張翁耀宏積欠原告債務，其財產不足以清償債
    務，另系爭遺產原為翁秀川所有，翁耀宏及被告同為翁秀川
    之繼承人，系爭遺產已於96年7月16日辦理繼承登記為翁耀
    宏等7人公同共有；其中如附表一編號1之土地於100年3月10
    日另因調解共有物分割出同段1511之8、1511之9地號，惟翁
    耀宏等7人公同共有之地號未變更等情，業據其提出系爭本
    票裁定暨確定證明書、本票、109年度綜合所得稅各類所得
    資料清單、全國財產稅總歸戶財產查詢清單等影本各1份、
    土地登記第一類謄本暨地籍圖謄本、異動索引各1份、共有
    人名冊1份、戶籍謄本8份、除戶謄本1份附卷可佐（見調字
    卷第9頁至第11頁、第17頁、第18頁、第24頁至第35頁，本
    院卷第65頁至第89頁，調字卷第36頁至第45頁），並有本院
    依職權調閱翁耀宏108、109年度稅務電子閘門財產所得調件
    明細表各1份、臺南市白河地政事務所111年4月25日所登字
    第1110039920號函檢附之96年鹽登字第57010號、100年鹽登
    字第19240號土地登記申請書及其附件資料影本各1份在卷可
    憑（見財產資料卷第3頁至第6頁，本院卷第17頁至第55頁）
    ，且為到庭之被告翁榮鴻等4人所不爭執。其餘被告均已於
    相當時期受合法之通知，而於言詞辯論期日不到場，亦未提
    出書狀爭執，本院核閱原告所提上開證物均與原告所述相符
    ，自堪信其主張為真實。
　㈡按繼承人有數人時，在分割遺產前，各繼承人對於遺產全部
    為公同共有；繼承人得隨時請求分割遺產，但法律另有規定
    或契約另有訂定者，不在此限，民法第1151條、第1164條定
    有明文。再按，債務人怠於行使其權利時，債權人因保全債
    權，得以自己之名義，行使其權利，但專屬於債務人本身者
    ，不在此限。前條債權人之權利，非於債務人負遲延責任時
    ，不得行使，但專為保存債務人權利之行為，不在此限，民
    法第242條、第243條分別定有明文。又民法第242條關於債
    權人之代位權之規定，原為債務人怠於行使其權利，致危害
    債權人之債權安全，有使債權人得以自己之名義行使債務人
    之權利，以資救濟之必要而設，故而債權人行使代位權即應
    以保全其債權之必要為限。其所保全者，除在特定債權或其
    他與債務人之資力無關之債權，不問債務人之資力如何，均
    得行使代位權外，如為不特定債權或金錢債權，應以債務人
    怠於行使其權利，致陷於無資力，始得認有保全之必要，否
    則，即無代位行使之餘地（最高法院88年度台上字第650號
    判決意旨參照）。查翁耀宏積欠原告債務迄未清償，且其財
    產不足以清償上開債務等情，已如前述，可認原告應有保全
    其債權之必要。原告另主張系爭遺產並無不能分割之情事，
    亦無契約約定不能分割等情，均未經被告爭執，本院復查無
    有民法第1164條但書或有遺囑禁止分割之情形，應堪信其主
    張為真實。則原告之債務人即翁耀宏既已怠於行使分割遺產
    之權利，原告為保全其債權，代位翁耀宏請求分割翁耀宏與
    被告公同共有之系爭遺產，自屬有據，應予准許。
　㈢復按，公同共有物之分割，除法律另有規定外，準用關於共
    有物分割之規定；另共有物之分割，依共有人協議之方法行
    之。分割之方法不能協議決定，或於協議決定後因消滅時效
    完成經共有人拒絕履行者，法院得因任何共有人之請求，命
    為下列之分配：一、以原物分配於各共有人。但各共有人均
    受原物之分配顯有困難者，得將原物分配於部分共有人。二
    、原物分配顯有困難時，得變賣共有物，以價金分配於各共
    有人；或以原物之一部分分配於各共有人，他部分變賣，以
    價金分配於各共有人。以原物為分配時，如共有人中有未受
    分配，或不能按其應有部分受分配者，得以金錢補償之。以
    原物為分配時，因共有人之利益或其他必要情形，得就共有
    物之一部分仍維持共有，民法第830條第2項、第824條第1項
    至第4項亦有明文。再按遺產分割，依民法第1164條、第830
    條第2項之規定應由法院依民法第824條命為適當之分配，不
    受任何共有人主張之拘束（最高法院49年台上字第2569號判
    例意旨參照）。又按分割方法，原則上以原物分配於各共有
    人，以原物分配如有事實或法律上之困難，以致不能依應有
    部分為分配者，得將原物分配於部分共有人，其餘共有人則
    受原物分配者之金錢補償；或將原物之一部分分配予各共有
    人，其餘部分則變賣後將其價金依共有部分之價值比例妥為
    分配；或變賣共有物，以價金分配於各共有人。以原物為分
    配時，因共有人之利益或其他必要情形，得就共有物之部分
    維持共有（最高法院103年度台上字第2515號判決意旨參照
    ）。且同一順序之繼承人有數人時，按人數平均繼承，民法
    第1141條本文亦有明定。查原告雖請求將系爭遺產變價，然
    究其提起代位分割遺產訴訟之目的，實在對翁耀宏繼承之應
    有部分執行取償，分割為分別共有應可達成，且被告翁榮鴻
    等4人到庭時表示希望保有其應有部分（見本院卷第168頁）
    ，即不同意原告變價分割之方案，相較之下以原物分配將系
    爭遺產分割，並令翁耀宏等7人維持分別共有，係合於共有
    人意願之分割方式，對原告亦無不利可言，自難認本件有何
    不能原物分配，而須變賣共有物之情，暨斟酌系爭遺產之性
    質、經濟效用及全體繼承人利益諸節，認應以原物方配將系
    爭遺產分割，始為公允、妥適，爰依職權定分割分式，判決
    如主文第1項所示。原告請求將系爭遺產變價分割，既無足
    採，其併聲明於系爭本票裁定准許強制執行之範圍內代為受
    領翁耀宏所分得價金，亦屬乏據。
四、綜上所述，原告依民法第242條、第1164條規定，代位翁耀
    宏請求分割系爭遺產，為有理由，應予准許。逾此範圍之請
    求，則屬無據，應予駁回。
五、末按各當事人一部勝訴、一部敗訴者，其訴訟費用，由法院
    酌量情形，命兩造以比例分擔或命一造負擔，或命兩造各自
    負擔其支出之訴訟費用；因共有物分割、經界或其他性質上
    類似之事件涉訟，由敗訴當事人負擔訴訟費用顯失公平者，
    法院得酌量情形，命勝訴之當事人負擔其一部，民事訴訟法
    第79條、第80條之1定有明文。查代位分割遺產事件本質上
    並無訟爭性，乃由本院斟酌何種分割方案較能增進遺產之經
    濟效益，並兼顧兩造之利益，以決定適當之分割方法。本件
    原告代位債務人翁耀宏請求分割遺產，原告雖有部分敗訴，
    然係因本院依職權酌定分割方案所致，其請求分割遺產仍屬
    全部勝訴，且兩造實互蒙其利，若全由一造或敗訴當事人負
    擔訴訟費用顯失公平，爰審酌兩造就系爭遺產之應繼分比例
    及本件訴訟乃原告所提起，認本件訴訟費用應依兩造之應有
    部分比例各負擔如附表三所示。
六、據上論結，本件原告之訴一部為有理由、一部為無理由，依
    民事訴訟法第436條第2項、第79條、第80條之1、第85條第1
    項，判決如主文。
中　　華　　民　　國　　111 　年　　8 　　月　　24　　日
  　　　　　　　　柳營簡易庭　　法  官　徐安傑
以上正本係照原本作成。
如不服本判決，應於判決送達後20日內，向本院提出上訴狀並表
明上訴理由，如於本判決宣示後送達前提起上訴者，應於判決送
達後20日內補提上訴理由書（須附繕本）。 　　　　　　　　
中　　華　　民　　國　　111 　年　　8 　　月　　24　　日
                                書記官  吳昕儒
附表一：
編號 種類 遺產內容 權利範圍 1 土地 臺南市○○區○○段0000地號土地 14分之2 2 土地 臺南市○○區○○段0000○0地號土地 28分之2 

附表二：
編號 繼承人 應繼分比例 1 翁耀宏 7分之1 2 被告翁智宏 7分之1 3 被告翁榮鴻 7分之1 4 被告翁瓊惠 7分之1 5 被告翁雅玲 7分之1 6 被告翁勢鴻 7分之1 7 被告謝凱璍 7分之1 

附表三：
編號 當事人 訴訟費用負擔比例 1 原告 7分之1 2 被告翁智宏 7分之1 3 被告翁榮鴻 7分之1 4 被告翁瓊惠 7分之1 5 被告翁雅玲 7分之1 6 被告翁勢鴻 7分之1 7 被告謝凱璍 7分之1